ACORDAO-COMPLETO-2560550

ACÓRDÃO 10411/2022 ATA 42/2022 - PRIMEIRA CÂMARA

VISTOS, relatados e discutidos estes embargos de declaração opostos pelos Srs. Bartolomeu Luiz Guedes e Nilson Vitorino Gonzaga e pela Cooperativa Mista dos Pequenos Produtores de Bom Jesus da Lapa ao Acórdão 7347/2022-TCU-Primeira Câmara,
ACORDAM os Ministros do Tribunal de Contas da União, reunidos em sessão da Primeira Câmara, diante das razões expostas pelo Relator, em:
9.1. com fundamento nos arts. 32, inciso II, e 34 da Lei 8.443/1992, conhecer dos presentes embargos e, no mérito, rejeitá-los;
9.2. dar ciência deste acórdão aos embargantes.

Embargos de declaração opostos pelos Srs. Bartolomeu Luiz Guedes e Nilson Vitorino Gonzaga e pela Cooperativa Mista dos Pequenos Produtores de Bom Jesus da Lapa ao Acórdão 7.347/2022-1ª Câmara.

Primeira Câmara

Companhia de Desenvolvimento dos Vales do São Francisco e do Parnaíba.

3. Responsáveis/Recorrentes:
3.1. Responsáveis: Bartolomeu Luiz Guedes (XXX.159.908-XX); Cooperativa Mista dos Pequenos Produtores de Bom Jesus da Lapa (01.866.378/0001-35); Florisvaldo Rodrigues da Silva (XXX.164.395-XX); Nilson Vitorino Gonzaga (XXX.113.205-XX).
3.2. Recorrentes: Bartolomeu Luiz Guedes (XXX.159.908-XX); Cooperativa Mista dos Pequenos Produtores de Bom Jesus da Lapa (01.866.378/0001-35); Florisvaldo Rodrigues da Silva (XXX.164.395-XX); Nilson Vitorino Gonzaga (XXX.113.205-XX).

13.1. Ministros presentes: Walton Alencar Rodrigues (Presidente), Benjamin Zymler (Relator) e Vital do Rêgo.
13.2. Ministro-Substituto convocado: Weder de Oliveira.
13.3. Ministro-Substituto presente: Augusto Sherman Cavalcanti.

BENJAMIN ZYMLER

Ministro-Substituto Weder de Oliveira.

Cuidam os autos de embargos de declaração opostos pelos Srs. Bartolomeu Luiz Guedes e Nilson Vitorino Gonzaga e pela Cooperativa Mista dos Pequenos Produtores de Bom Jesus da Lapa ao Acórdão 7347/2022-TCU-Primeira Câmara.
2.	O presente feito trata, originalmente, de tomada de contas especial instaurada pela Companhia de Desenvolvimento dos Vales do São Francisco e do Parnaíba (Codevasf) , em razão da omissão no dever de prestar contas do Convênio 2.21.06.0015/00, firmado em 1º/11/2006, com a Cooperativa Mista dos Pequenos Produtores de Bom Jesus da Lapa (COPPEB) , cujo objeto era a execução dos serviços de construção de abatedouro de aves, aquisição de equipamentos e de um veículo utilitário, conforme o plano de trabalho.
3.	Para a consecução do ajuste, foi previsto o aporte de R$ 498.000,00, sendo R$ 196.184,71 pleiteados pela Codevasf junto à Secretaria de Programas Regionais do Ministério da Integração Nacional-MI e R$ 301.815,29 oriundos de Emenda Parlamentar do Orçamento de 2006. 
4.	A vigência inicial de 12 meses corridos contados a partir da data de assinatura do ajuste (1°/11/2006) , foi alterada de ofício em diversas oportunidades, de sorte que o convênio expirou em 31/12/2009. Os recursos foram parcialmente liberados, totalizando R$ 200.000,00.
5.	O fundamento para a instauração da TCE, conforme apontado no Relatório Complementar de TCE 002/2011, foi a omissão no dever de prestar contas.
6.	Na fase preliminar do processo, foi promovida a citação do Sr. Bartolomeu Luiz Guedes, Presidente da COPPEB no período de 20/12/2006 a 13/2/2009, e da aludida cooperativa, em razão da não comprovação da boa e regular aplicação dos recursos federais recebidos por força do Convênio 2.21.06.0015/00. 
7. 	Ademais, foi realizada a audiência do Sr. Nilson Vitorino Gonzaga, Presidente da COPPEB no período de 13/2/2009 a 13/2/2011, tendo em vista a omissão no dever de prestar contas dos recursos federais transferidos mediante a aludida avença.
8.	Diante das respostas apresentadas e dos elementos acostados aos autos, o Tribunal decidiu, por meio do Acórdão 13964/2020-TCU-Primeira Câmara, julgar irregulares as contas dos responsáveis, condenando os designados no subitem 3.1 ao pagamento do débito de R$ 200.000,00, além de multas individuais de R$ 21.000,00. Ademais, o TCU resolveu aplicar a multa de R$ 10,000,00 ao Sr. Nilson Vitorino Gonzaga, com fulcro no art. 58, inciso I, da Lei 8.443/1992.
9.	Irresignados com esta deliberação, os dirigentes e a cooperativa ingressaram com recursos de reconsideração, os quais foram conhecidos e desprovidos, nos termos do Acórdão 7347/2022-TCU-Primeira Câmara.
10.	Em apertada síntese, os responsáveis alegaram que a decisão recorrida foi omissa quanto à análise da prescrição, conforme as linhas argumentativas indicadas a seguir:
10.1.	Cooperativa Mista dos Pequenos Produtores de Bom Jesus da Lapa:
a)	não foi analisada a aplicação da Resolução-TCU 344/2022;
b)	o termo inicial da prescrição é a data em que as contas deveriam ter sido prestadas, ou seja, em 31/12/2009; e
c)	ainda que o dia 12/7/2010 seja considerado como o termo inicial da prescrição, restou consumada a prescrição intercorrente, visto que, conforme expresso no próprio acórdão embargado, apenas em 23/9/2014 houve o protocolamento da tomada de contas especial no TCU.
10.2.	Srs. Nilson Vitorino Gonzaga e Bartolomeu Luiz Guedes:
a)	o acórdão ora embargado não enfrentou a tese de que os recursos foram liberados em 28/12/2006;
b)	passados mais de 5 anos da liberação do recurso em favor da cooperativa, do termo final do Convênio 2.21.06.0015/00 (31/12/2009) e do fim da gestão do Sr. Nilson Vitorino Gonzaga (13/2/2011) , este foi citado por edital em 31/08/2017;
c)	passados mais de 5 anos da liberação do recurso em favor da cooperativa, do termo final do Convênio 2.21.06.0015/00 (31/12/2009) e do fim da gestão do Sr. Bartolomeu Luiz Guedes (13/0/2009) , este foi citado por edital em 21/12/2016;
d)	encontra-se prescrita a pretensão sancionatória desta Corte de Contas com relação aos referidos responsáveis; e
e)	ocorreu prescrição intercorrente, nos termos das alegações expostas no subitem anterior.
11.	Com isso, os recorrentes requereram que os embargos de declaração fossem conhecidos e providos, dando-lhes efeito modificativo para reconhecer a ocorrência de prescrição em relação às infrações imputadas aos embargantes.
	É o relatório.

Flavio Carinhanha Pinheiro (28891/OAB-BA), representando Florisvaldo Rodrigues da Silva; Rafael Carlos de Almeida Gialaim (36011/OAB-BA), representando Nilson Vitorino Gonzaga; Rafael Carlos de Almeida Gialaim (36011/OAB-BA), representando Cooperativa Mista dos Pequenos Produtores de Bom Jesus da Lapa; Aurelio Rodrigues de Souza Junior (10.109/OAB-BA), representando Bartolomeu Luiz Guedes.

Procurador Júlio Marcelo de Oliveira.

EMBARGOS DE DECLARAÇÃO EM RECURSO DE RECONSIDERAÇÃO EM TOMADA DE CONTAS ESPECIAL. CONVÊNIO. CODEVASF. NÃO COMPROVAÇÃO DA BOA E REGULAR APLICAÇÃO DOS RECURSOS EM RAZÃO DA OMISSÃO NO DEVER DE PRESTAR CONTAS. CONTAS IRREGULARES. DÉBITO. MULTA. RECURSO DE RECONSIDERAÇÃO DOS DIRIGENTES INTEMPESTIVO E SEM FATOS NOVOS. NÃO CONHECIMENTO. RAZÕES RECURSAIS INSUFICIENTES PARA ALTERAR A DELIBERAÇÃO RECORRIDA. CONHECIMENTO E NEGATIVA DE PROVIMENTO DO EXPEDIENTE RECURSAL TRAZIDO PELA COOPERATIVA. AUSÊNCIA DE OMISSÃO NA DELIBERAÇÃO RECORRIDA. ANÁLISE DA PRESCRIÇÃO À LUZ DA RESOLUÇÃO-TCU 344/2022. CONHECIMENTO E REJEIÇÃO.

TOMADA DE CONTAS ESPECIAL (TCE)

Secretaria de Recursos (Serur); Secretaria de Controle Externo de Tomada de Contas Especial (SecexTCE).

Cuidam os autos de embargos de declaração opostos pelos Srs. Bartolomeu Luiz Guedes e Nilson Vitorino Gonzaga e pela Cooperativa Mista dos Pequenos Produtores de Bom Jesus da Lapa ao Acórdão 7347/2022-TCU-Primeira Câmara.
2.	O presente feito trata, originalmente, de tomada de Contas Especial instaurada pela Companhia de Desenvolvimento dos Vales do São Francisco e do Parnaíba (Codevasf) , em razão da omissão no dever de prestar contas do Convênio 2.21.06.0015/00, firmado em 1º/11/2006, com a Cooperativa Mista dos Pequenos Produtores de Bom Jesus da Lapa (COPPEB) , cujo objeto era a execução dos serviços de construção de abatedouro de aves, aquisição de equipamentos e de um veículo utilitário, conforme o plano de trabalho.
3.	Para a consecução do ajuste, foi previsto o aporte de R$ 498.000,00, sendo R$ 196.184,71 pleiteados pela Codevasf junto à Secretaria de Programas Regionais do Ministério da Integração Nacional-MI e R$ 301.815,29 oriundos de Emenda Parlamentar do Orçamento de 2006. 
4.	A vigência inicial de 12 meses corridos contados a partir da data de assinatura do ajuste (1°/11/2006) , foi alterada de ofício em diversas oportunidades, de sorte que o convênio expirou em 31/12/2009. Os recursos foram parcialmente liberados, totalizando R$ 200.000,00.
5.	O fundamento para a instauração da TCE, conforme apontado no Relatório Complementar de TCE 002/2011, foi a omissão no dever de prestar contas.
6.	Na fase preliminar do processo, foi promovida a citação do Sr. Bartolomeu Luiz Guedes, Presidente da COPPEB no período de 20/12/2006 a 13/2/2009, e da aludida cooperativa, em razão da não comprovação da boa e regular aplicação dos recursos federais recebidos por força do Convênio 2.21.06.0015/00. 
7. 	Ademais, foi realizada a audiência do Sr. Nilson Vitorino Gonzaga, Presidente da COPPEB no período de 13/2/2009 a 13/2/2011, tendo em vista a omissão no dever de prestar contas dos recursos federais transferidos mediante a aludida avença.
8.	Diante das respostas apresentadas e dos elementos acostados aos autos, o Tribunal decidiu, por meio do Acórdão 13964/2020-TCU-Primeira Câmara, julgar irregulares as contas dos responsáveis, condenando os designados no subitem 3.1 ao pagamento do débito de R$ 200.000,00, além de multas individuais de R$ 21.000,00. Ademais, o TCU resolveu aplicar a multa de R$ 10,000,00 ao Sr. Nilson Vitorino Gonzaga, com fulcro no art. 58, inciso I, da Lei 8.443/1992.
9.	Irresignados com esta deliberação, os dirigentes e a cooperativa ingressaram com recursos de reconsideração, os quais foram conhecidos e desprovidos, nos termos do Acórdão 7347/2022-TCU-Primeira Câmara.
10.	Em apertada síntese, os responsáveis alegaram que a decisão recorrida foi omissa quanto à análise da prescrição, conforme as linhas argumentativas indicadas a seguir:
10.1.	Cooperativa Mista dos Pequenos Produtores de Bom Jesus da Lapa:
a)	não foi analisada a aplicação da Resolução-TCU 344/2022;
b)	o termo inicial da prescrição é a data em que as contas deveriam ter sido prestadas, ou seja, em 31/12/2009; e
c)	ainda que o dia 12/7/2010 seja considerado o termo inicial da prescrição, restou consumada a prescrição intercorrente, visto que, conforme expresso no próprio acórdão embargado, apenas em 23/9/2014 houve o protocolamento da tomada de contas especial no TCU.
10.2.	Srs. Nilson Vitorino Gonzaga e Bartolomeu Luiz Guedes:
a)	o acórdão ora embargado não enfrentou a tese de que os recursos foram liberados em 28/12/2006;
b)	passados mais de 5 anos da liberação do recurso em favor da cooperativa, do termo final do Convênio 2.21.06.0015/00 (31/12/2009) e do fim da gestão do Sr. Nilson Vitorino Gonzaga (13/2/2011) , este foi citado por edital em 31/08/2017;
c)	passados mais de 5 anos da liberação do recurso em favor da cooperativa, do termo final do Convênio 2.21.06.0015/00 (31/12/2009) e do fim da gestão do Sr. Bartolomeu Luiz Guedes (13/2/2009) , este foi citado por edital em 21/12/2016;
d)	encontra-se prescrita a pretensão sancionatória desta Corte de Contas com relação aos referidos responsáveis; e
e)	ocorreu prescrição intercorrente, nos termos das alegações expostas no subitem anterior.
11.	Com isso, os recorrentes requereram que os embargos de declaração fossem conhecidos e providos, dando-lhes efeito modificativo para reconhecer a ocorrência de prescrição em relação às infrações imputadas aos embargantes.
12.	Feito esse necessário resumo, passo a decidir.
13.	Preliminarmente, conheço dos presentes embargos de declaração, uma vez que eles preenchem os requisitos de admissibilidade previstos no art. 34, caput e § 1º, da Lei 8.443/1992.
14.	Com relação ao mérito, embora a Resolução-TCU 344/2022 não estivesse vigente à época da prolação do Acórdão 7347/2022-TCU-Primeira Câmara, cabe a análise da ocorrência ou não da prescrição à luz do novo regulamento, conforme o art. 18 do referido normativo.
15.	A irregularidade em apuração é a não comprovação da boa e regular aplicação dos recursos federais recebidos por força do Convênio 2.21.06.0015/00, devido à omissão no dever de prestar contas.
16.	Dessa forma, aplica-se o art. 4º, inciso I, da Resolução-TCU 344/2022, segundo o qual o prazo de prescrição será contado da data em que as contas deveriam ter sido prestadas, no caso de omissão de prestação de contas.
17.	No caso, a cláusula 11 do convênio estipulava que a prestação de contas deveria ser enviada até o final da vigência do instrumento. Considerando que a avença expirou em 31/12/2009, é este o termo a quo para a contagem do prazo prescricional.
18.	Compulsando as peças enviadas pela Codevasf, referentes à fase interna da tomada de contas especial, vislumbro a prática de diversos atos que podem ser enquadrados dentre as causas interruptivas catalogadas no art. 5º da Resolução-TCU 344/2022. Cito alguns deles:
a)	notificação do Sr. Nilson Vitorino Gonzaga - 9/12/2011 (peça 1, p. 73) ;
b)	emissão do relatório de tomada de contas especial - 26/1/2012 (peça 1, p. 8) ; 
c)	expedição do relatório complementar de tomada de contas especial - 14/8/2012 (peça 1, p. 105) ; e
d)	emissão do relatório de auditoria da CGU - 14/8/2014 (peça 1, p. 162) .
19.	No âmbito desta Corte de Contas, há também vários atos processuais que denotam que o processo não ficou parado pelo tempo suficiente para configurar a incidência da prescrição intercorrente. A título de exemplo, menciono os seguintes:
a)	registro de entrada e autuação da tomada de contas especial no TCU 23/9/2014 (peça 2) ;
b)	instrução da Secex/BA visando ao saneamento do processo - 21/11/2014 (peça 3) ;
c)	despacho autorizando a citação e a audiência dos responsáveis - 28/6/2016 (peça 36) ;
d)	despacho autorizando a renovação da audiência do Sr. Nilson Vitorino Gonzaga - 21/6/2018 (peça 93) ;
e)	instrução de mérito do processo - 28/4/2019 (peça 104) ;
f)	despacho determinando a citação do Sr. Nilson Vitorino Gonzaga, à vista dos elementos juntados aos autos - 2/3/2020 (peça 108) ; e
g)	decisão condenatória dos responsáveis - 1/12/2020.
20.	Dessa forma, considerando o exposto nos itens 18 e 19 supra, é assente que não houve prescrição das pretensões punitiva e ressarcitória, seja a geral, seja a intercorrente, de que tratam os arts. 2º e 8º da Resolução-TCU 344/2022.
21.	Com isso, entendo que os presentes embargos de declaração devem ser rejeitados, não assistindo razão aos defendentes.
22.	Diante de todo o exposto, VOTO por que seja adotada a deliberação que ora submeto a este Colegiado.
TCU, Sala das Sessões, em 6 de dezembro de 2022.
BENJAMIN ZYMLER 
Relator